【裁判字號】    97,台上,4189
【裁判日期】    970829
【裁判案由】    殺人未遂等罪
【裁判全文】
最高法院刑事判決            九十七年度台上字第四一八九號
上  訴  人  甲○○
選任辯護人  林孝甄律師
上列上訴人因殺人未遂等罪案件，不服台灣高等法院中華民國九
十七年六月二十四日第二審更審判決（九十七年度上更(二)字第一
七七號，起訴案號：台灣宜蘭地方法院檢察署九十二年度偵字第
一九二七、一九四二號，九十三年度偵緝字第一００、一０一號
，九十三年度偵字第一九八八、二一三三號），提起上訴，本院
判決如下：
    主  文
原判決關於殺人未遂部分撤銷，發回台灣高等法院。
其他上訴駁回。
    理  由
一、撤銷發回（即殺人未遂）部分：
本件原判決撤銷第一審關於上訴人甲○○殺人未遂部分之科刑判
決，改判仍依修正前刑法連續犯之規定，從一重論上訴人以共同
連續殺人未遂罪，累犯，處有期徒刑八年，並為相關從刑之諭知
。固非無見。
惟按：(一)、被告以外之人於檢察事務官、司法警察官或司法警察
調查中所為之陳述，基於實體發現真實之訴訟目的，依第一百五
十九條之二規定，如與審判中之陳述不符時，經比較結果，其先
前之陳述，相對「具有較可信之特別情況」，且為證明犯罪事實
存否所「必要」者，或於審判中有第一百五十九條之三所列死亡
等原因而無法或拒絕陳述之各款情形之一，經證明其調查中所為
陳述絕對「具有可信之特別情況」，且為證明犯罪事實之存否所
「必要」者，固例外地賦與證據能力。惟依司法院釋字第五八二
號解釋理由闡釋：「為確保被告對證人之詰問權，證人（含共同
被告及其他具證人適格之人）於審判中，應依人證之法定程序，
到場具結陳述，並接受被告之詰問，其陳述始得作為認定被告犯
罪事實之判斷依據。」「被告以外之人（含證人、共同被告等）
於審判外之陳述，依法律特別規定得作為證據者（刑事訴訟法第
一百五十九條第一項參照），除客觀上不能受詰問者外，於審判
中，仍應依法踐行詰問程序。」等意旨，刑事被告詰問證人之權
利，係憲法保障之基本訴訟權，不容任意剝奪。雖司法警察官或
司法警察於調查中詢問證人，不生應行詰問程序之問題，但此項
未經被告詰問之被告以外之人於檢察事務官、司法警察官或司法
警察調查中之陳述，於有上揭情況例外地得為證據，該項陳述因
未經被告詰問，應認屬於未經合法調查之證據，此詰問權之欠缺
，應於審判中由被告行使以資補正，而完足為經合法調查之證據
。原判決引用證人陳正泰於警詢所證，資以證明上訴人有殺人未
遂之犯行，然上訴人於民國九十七年五月二十日具狀聲請傳訊證
人陳正泰查明當時情況，並於同年六月十日原審審理時供稱：我
有聲請傳訊陳正泰，他可以證明我沒有拿槍打他（指王聰彬）的
頭，他（指陳正泰）於警詢所言不夠清楚等語（見原審更(二)卷第
一一四、一一五、一二九頁）。原審未傳喚該證人到庭接受上訴
人詰問，遽以無傳訊之必要駁回上訴人之聲請，難謂已符採證法
則，且有應於審判期日調查之證據而未予調查之違法。(二)、有罪
判決書所載之犯罪事實，為判斷其適用法律當否之準據，法院應
將依職權認定與犯罪構成要件有關之事實，翔實記載，並於理由
內逐一說明其憑以認定之證據，使事實認定與理由說明，互相適
合，方為合法。倘事實認定與理由說明，不相一致，或事實與理
由之記載，前後齟齬，按諸刑事訴訟法第三百七十九條第十四款
規定，均屬判決理由矛盾之當然違背法令。原判決犯罪事實欄記
載「雙方拉扯中甲○○或『大胖』中一人即持槍敲打王聰彬頭部
，致其受有頭部外傷併頭皮撕裂傷」等情（見原判決第四頁），
並未肯定上訴人、綽號「大胖」當中何人持槍敲打王聰彬頭部。
然於理由認定：「被告（指上訴人）先持槍敲打王聰彬頭部，待
王德輝出示槍枝後，復開槍朝王德輝、王聰彬射擊等情，業據本
院認定如前，被告所為自無正當防衛可言」（見原判決第十三頁
，理由貳、二、(三)之６），又肯定係上訴人先持槍敲打王聰彬頭
部，並基此作為上訴人不能主張正當防衛之理由，已有認定事實
與理由說明矛盾之違法。且原判決並未說明其憑以認定係上訴人
敲打王聰彬頭部之證據及理由，亦有理由不備之違法。上訴意旨
執以指摘，為有理由，應認原判決關於殺人未遂部分仍有撤銷發
回之原因。
二、駁回上訴（即製造改造手槍、寄藏手槍）部分：
按刑事訴訟法第三百七十七條規定：上訴於第三審法院，非以判
決違背法令為理由，不得為之。是提起第三審上訴，應以原判決
違背法令為理由，係屬法定要件，如果上訴理由書狀並未依據卷
內訴訟資料，具體指摘原判決不適用何種法則或如何適用不當，
或所指摘原判決違法情事，顯與法律規定得為第三審上訴理由之
違法情形，不相適合時，均應認其上訴為違背法律上之程式，予
以駁回。本件原審經審理結果，認為上訴人未經許可製造改造槍
枝、未經許可寄藏手槍部分之犯行罪證明確，因而撤銷第一審該
部分之科刑判決，改判仍依想像競合犯規定，從一重論上訴人以
未經許可製造可發射子彈具有殺傷力之改造手槍罪，累犯，處有
期徒刑陸年，併科罰金新台幣（下同）貳拾萬元；又未經許可，
寄藏手槍罪，累犯，處有期徒刑陸年，併科罰金貳拾萬元；並分
別為罰金易服勞役之折算標準及相關從刑之諭知。已詳敘調查、
取捨證據之結果及憑以認定犯罪事實之心證理由。並就上訴人所
辯各節認非可採，詳加指駁。從形式上觀察，原判決並無足以影
響判決結果之違法情形存在。上訴意旨略以：(一)、原判決就其附
表壹編號七所載「九Ｏ及ＣＬＯＣＫ手槍滑套」是否屬經公告之
手槍主要組成零件，未加調查審認，有證據調查職責未盡及應沒
收之物未予沒收之違誤。(二)、上訴人自白犯罪，原判決關於寄藏
槍枝部分，未按槍砲彈藥刀械管制條例第十八條第四項減輕或免
除其刑，有適用法則不當之違法。(三)、上訴人為免王德輝等人持
槍尋仇，持曾銀圳寄藏之原判決附表編號一所示槍枝及子彈前
往以防身，為防護自身安全，開槍回擊，姑不論伊開槍回擊犯何
罪，此二部分犯罪行為，應有方法結果之牽連關係，應從一重處
斷。(四)、證人莊樹松於原審證述警員借提上訴人取出槍枝之日期
為九十三年六月十六日，原判決誤載為同年六月十四日，有理由
矛盾之違法。(五)、上訴人坦承犯行，原審未及酌情從輕量刑，亦
有違誤云云。惟按：(一)、未經許可寄藏槍、彈罪，祗須未經主管
機關許可，且無正當理由，而將槍、彈寄藏，罪即成立；其持有
之繼續，為行為之繼續，至持有行為終了時，均論為一罪，不得
割裂。若持有之後，以之犯他罪，兩罪間之關係如何，端視開始
持有之原因為斷，如早已非法寄藏槍、彈，後另起意犯罪，應以
數罪併罰論處。必以在刑法修正刪除牽連犯之規定生效前，因意
圖犯某罪而寄藏槍、彈，嗣後果持之以犯該罪，兩罪間始有牽連
犯之適用。原判決依憑上訴人之自白，及相關之證據，認定上訴
人於九十一年六月間，在宜蘭縣羅東鎮○○路「金鶴保齡球館」
內，受曾銀圳之託，保管如原判決附表貳及附表編號一至四所
示之槍、彈，並將上揭槍、彈藏放於宜蘭縣五結鄉○○路一巷一
弄八五號租屋處；嗣至九十二年七月十六日，在宜蘭鄉五結鄉利
澤簡村附近，與姓名年籍不詳綽號「大胖」之成年男子駕車行經
該處，偶遇神情慌張之姚仁華，經詢問得知姚某與王德輝間因詐
賭糾紛後，始表示願意代其出面解決紛爭，遂持前揭受曾銀圳之
託所寄藏槍枝其中一支制式手槍（即原判決附表編號一所示）
及制式子彈三顆，連續對王德輝、王聰彬等人開槍射擊等情，並
以上訴人所犯未經許可寄藏手槍罪與連續殺人未遂罪二罪間，因
上訴人係寄藏手槍之後，始另行起意殺人，二者之間，應分論併
罰（見原判決第三、四、十八頁），核無不合。上訴意旨對原判
決所持法律見解，究有如何違背法令之處，並未具體表明，漫指
原判決用法可議，並非第三審上訴之適法理由。(二)、槍砲彈藥刀
械管制條例第十八條第四項前段之立法本意，係指如據犯該條例
之罪者之自白，進而查獲全部之槍砲、彈藥、刀械之來源供給者
及所持有之槍砲、彈藥、刀械去向，或因而防止該重大危害治安
事件之發生時，既能及早破獲相關之犯罪集團，並免該槍、彈及
刀械續遭持為犯罪所用，足以消弭犯罪於未然，自有減輕或免除
其刑，以鼓勵自新之必要。惟如犯本條例之罪後，雖於偵查或審
判中自白，惟並未因而查獲「全部」之槍砲、彈藥、刀械之來源
及去向，自與該規定應予減輕或免除其刑之要件不合。原判決已
說明：上訴人於九十三年六月四日晚間六時五十分許，在宜蘭縣
羅東鎮○○路一六四號前為警查獲，扣得原判決附表貳編號一、
四所示制式手槍及子彈後，警方於同年六月四日晚間七時四十分
許，經上訴人同意，在其宜蘭縣五結鄉○○路一巷一弄八五號租
屋處搜索時再扣得如原判決附表貳編號二、四、五、六所示改造
手槍及制式子彈、改造子彈；復因員警懷疑上訴人仍藏有槍枝，
予以借提追查，借訊過程中，上訴人主動向警方供出，旋即帶同
警方前往其租屋處地下室取出如原判決附表貳編號三所示改造手
槍等情，有宜蘭縣警察局羅東分局九十三年九月二十二日羅警刑
字第０九三００二三八九八號函一件存卷供參（見第一審卷第一
宗第一一九頁），並經訊問上訴人及帶同取槍之員警莊樹松於原
審審理時證述甚詳等旨（見原判決第十六頁）。原判決附表貳編
號三所示改造手槍，固係上訴人主動向警供出，但原判決附表貳
編號一、四所示制式手槍、子彈係上訴人無故持有，已先於同年
六月四日晚間六時五十分許，在宜蘭縣羅東鎮○○路一六四號前
為警所查獲；而附表貳編號二、四、五、六所示改造手槍及其他
制式子彈、改造子彈係警員於同日晚間七時四十分許搜索後加以
查扣，均非因上訴人自白始查獲甚明。因認上訴人雖於偵查、審
判中自白，惟並未因其自白而查獲「全部」之槍砲、彈藥、刀械
之來源及去向，自與該規定應予減輕或免除其刑之要件不合。上
訴意旨仍指摘原判決關於無故寄藏手槍部分，未依上揭規定減輕
其刑為違法，並非可取。又證人莊樹松於原審證述警員借提伊取
出槍枝之日期為九十三年六月十六日，原判決誤載為同年六月十
四日（見原判決第十六頁，原審更(二)審卷第一二八頁），但上揭
日期非屬犯罪構成要件事實之事項，且無關法律之適用，顯與判
決本旨無所影響，不生違背法令之問題。據以爭執，均非合法之
上訴理由。(三)、原判決附表壹編號七所列「九Ｏ及ＣＬＯＣＫ手
槍滑套」，原判決並未認定係屬經公告之手槍主要組成零件，因
此未依違禁物諭知沒收，不能遽指為違誤。(四)、量刑之輕重，係
屬事實審法院得依職權自由裁量之事項，苟於量刑時，已依行為
人之責任為基礎，並斟酌刑法第五十七條各款所列情狀，而未逾
越法定範圍，又未濫用其職權，即不得任意指為違法。原判決於
量刑時，已依上揭規定，審酌槍枝具有高度危險性，且嚴重危害
社會治安，未經許可，不得製造、寄藏、持有，上訴人竟未經許
可，而製造可發射子彈具有殺傷力之手槍及子彈，並受託寄藏持
有手槍及子彈，且持有之槍、彈數量甚多，擁槍自重，嚴重危害
社會治安，並參酌上訴人之犯罪動機、目的、手段、素行、生活
狀況、智識程度與犯罪後態度等一切情狀，分別量處原判決主文
第二項所載刑度，既未逾越法定刑度，又未濫用自由裁量之權限
，上訴意旨，單純就科刑輕重而為爭執，亦不得執為合法之第三
審上訴理由。其此部分上訴違背法律上之程式，應予駁回。
據上論結，應依刑事訴訟法第三百九十七條、第四百零一條、第
三百九十五條前段，判決如主文。
中    華    民    國  九十七  年    八    月  二十九  日
                      最高法院刑事第十庭
                          審判長法官  邵  燕  玲
                                法官  李  伯  道
                                法官  孫  增  同
                                法官  李  英  勇
                                法官  黃  一  鑫
      本件正本證明與原本無異
                                      書  記  官
中    華    民    國  九十七  年    九    月    三    日
                                                      K


司法院資訊處製作；財團法人民間司法改革基金會備份。
